【裁判字號】    88,上易,5702
【裁判日期】    890601
【裁判案由】    詐欺
【裁判全文】
臺灣高等法院刑事判決                          八十八年度上易字第五七二號
    上 訴 人即
    自  訴  人  乙○○
    被      告  甲○○
                （即余寶芬）
右上訴人因被告詐欺案件，不服臺灣臺北地方法院八十八年度自緝字第二四號，中華
民國八十八年十月三十日第一審判決提起上訴，本院判決如左：
    主  文
上訴駁回。
    理  由
一、本件自訴意旨略以：被告甲○○於民國(下同)八十四年三月至十月間，陸續向上
    訴人即自訴人借款共新台幣(下同)三百七十二萬元並簽立借據，經其催討無果，
    被告明知無財產清償，竟又於八十五年八月七日開立四張本票，經其於八十五年
    十月聲請本票強制執行，經法院裁定確定仍避不見面，因認被告犯有詐欺罪嫌云
    云。上訴意旨則指，被告以家中子女發生意外、丈夫開車撞人、鄰居及地下錢莊
    所債孔急、婆婆染病等事由向其借款，卻未提出其所借款項之使用情形，顯有詐
    欺之意圖等語。
    上訴意旨略以：上訴人所以陸續借款被告，係伊以家庭發生子女意外等事故，需
    錢應急為詞，使單純之上訴人信以為真陷於錯誤而出借，上訴人並未曉悉被告經
    濟狀況，若上訴人明知被告經濟狀況不佳，斷無陸續借款之理，至於被告書立借
    據固載其因財務困難向上訴人借款週轉，但被告所稱財務困難係家中發生諸多不
    順遂事端，一時需錢解急，非為被告財力窘絀。被告曾於八十四年間拿新台幣二
    十五萬元回家可徵，被告並無經濟拮据情事，故而被告借據寫載其因財務困難向
    上訴人借款週轉，與被告經濟狀況不佳要無干係至明，既然被告未有無法還款徵
    兆，自無上訴人願承擔被告屆期不履行借款債務風險可言。
二、按犯罪事實應依證據認定之，無證據不得推定其犯罪事實。又不能證明被告犯罪
    者，應諭知無罪之判決，刑事訴訟法第一百五十四條、第三百零一條第一項分別
    定有明文。次按刑法第三百三十九條第一項詐欺罪之成立，以意圖為自己或第三
    人不法所有，以詐術使人將本人或第三人之物交付為要件。所謂以詐術使人交付
    ，必須被詐欺人因其詐術而陷於錯誤，若其所用方法，不能認為詐術，亦不致使
    人陷於錯誤，即不構成該罪，最高法院四十六年臺上字第二六０號亦著有判例足
    資參照。至於債務人於債之關係成立後，如有未依債之本旨履行民事債務之情形
    ，在一般社會經驗上可能之原因甚多，縱令是出於惡意不為履行，苟無足以證明
    其在債之關係發生時，自始即具有不法所有意圖之積極證據，亦僅能令負民事債
    務不履行之責任，依刑事訴訟法第一百五十四條之規定，尚不得據此債信違反之
    客觀事態，而推定債務人原有詐欺取財或詐欺得利之犯意。
三、訊據被告甲○○固不否認有於前開時地向自訴人乙○○借得該筆款項，惟堅詞否
    認有何詐欺犯行，仍辯稱：其向自訴人所借款項確係支付小孩、婆婆之醫藥費及
    其前夫之車禍所需費用，並清償其地下錢莊之借款，其中有部分款項係從事香港
    跑馬之用，其就跑馬一事確有告知自訴人，現因他人所借款項未能償還而無力支
    付自訴人，並無詐欺之意等語（自緝字第二四號卷第十九、四十七、一○二、一
    二七頁）。
四、經查，被告確於八十四年三月至十月間陸續向自訴人借得合計三百七十二萬元之
    款項，並於八十五年八月七日簽立總金額三百七十二萬元之本票四張予自訴人，
    業經被告供明在卷（自緝字第二四號卷第十九頁），復有自訴人所提出之借據影
    本九紙（自字第三號卷第六至十四頁，自緝字第二四號卷第二十六至三十四頁）
    ，及本票影本四紙（自緝字第二四號卷第二十二至二十五頁）在卷可稽。自訴人
    主張借予被告三百七十二萬元等語，核係實情。惟查，如右所述，刑法詐欺罪之
    成立，須於債之關係發生時，自始即具有不法所有之意圖，且借貸手段係施以詐
    術，使被詐欺人因其詐術陷於錯誤而為財物給付為要件。本件借貸原因，依自訴
    人於一審八十七年六月九日調查中，供稱：「（問：他前債未清，你為何要借他
    錢？）我們是朋友，他說他自己很緊急，我心軟，我就借他。」等語（見臺灣花
    蓮地方法院八十七年自字第三號刑事卷宗八十七年六月九日之訊問筆錄，第二十
    二頁），於原審八十八年五月五日調查中，供稱：「我是陸陸續續借的，而且是
    錢莊討債，我相信他會還我錢，且可憐他，才借他錢的。」等語（自緝字第二四
    號卷第十八頁背面），足見自訴人係基於朋友關係，及基於同情心而貸與被告金
    錢，要非陷於錯誤而為給付，核與詐欺罪要件尚有不符。
五、另依自訴人所提出之借據內容，已載明：被告因財務困難而向自訴人週轉等情 (
    僅八十四年三月二十三日之借據無該等字句，見自緝字第二四號卷第二十六頁 )
    ，是被告向自訴人借款時，被告之經濟狀況應為自訴人所知悉。上訴意旨雖以借
    據固載有因財務困難向自訴人借款週轉，但被告所稱財務困難係家中發生諸多不
    順遂事端，一時需錢解急，非為被告財力窘絀云云，但依通常認知，所謂財務困
    難，應指經濟狀況不佳而言，自訴人既明知被告經濟狀況不佳仍貸與金錢，顯係
    基於上開朋友關係，及同情心之故，要無陷於錯誤而為給付情事，核與詐欺罪要
    件尚有不符。
六、又自訴人供稱：被告係以家中子女發生意外、丈夫開車撞人、鄰居及地下錢莊所
    債孔急、婆婆染病、地下錢莊討債等事由，向其借款一節。經查，依自訴人於原
    審八十八年五月五日及十月四日審理中，陳稱確有被告之前夫陳韻吉出車禍及被
    告婆婆染病之事（自緝字第二四號卷第十八頁背面、第一○三頁背面）。而證人
    即陳韻吉之父陳木炎於原審證稱：「（八十四、八十五年間陳韻吉之子有無發生
    事情急需用錢？）好像有從四樓跌下來，我還有去看過。（他有無上石膏？）他
    躺在醫院床上，我沒注意看。」，「（你太太在八十四、八十五年有無生病住院
    ？）我太太死了大概五年。我太太民國二十年生，六十五歲時死的。之前有生病
    住院。˙˙˙（你太太生病期間醫藥費誰負擔的？）我出錢的，但我太太死後，
    我兒子和甲○○有拿二十五萬給我，還有奠儀，但奠儀多少我沒算過 」各等語(
    自緝字第二四號卷第一二○頁）。足見被告確有上開情急之事。另證人吳素連於
    原審八十八年六月九日審理中，亦證稱：「˙˙˙被告與我碰面後就向我借錢，
    說她是地下錢莊向她逼債，我因可憐她而借她，當時我也知道被告經濟不好，因
    為只是借一個月，所以我才把錢先借給她，大概半年後，被告才還我錢，現此筆
    錢是有還清了。」等語（自緝字第二四號卷第五十七頁）。足見被告確有遭地下
    錢莊討債之事。綜上可見被告所稱前開借款事由，應非虛言，自訴人上述借款之
    決定，乃係基於其與被告個人之情誼並出於對被告之同情所為，自無施用詐術情
    事可言。且自訴人於借款時明知被告之經濟狀況不佳，復於出借該等款項時均未
    要求提供任何擔保，當可預見被告將來有無法履行清償責任之可能，其既願意出
    借金錢，顯為評估過受償風險後所為之決定，是自訴人於出借款項之際，既願承
    擔被告屆期不履行借款債務之風險，自難認自訴人於交付金錢之際有何陷於錯誤
    之情事。
七、次查，被告稱其曾告知自訴人所借部分款項用於投資跑馬一事，亦為自訴人自承
    ：「˙˙˙後來借了二百多萬以後，被告說要投資跑馬又借了一百多萬」 (自緝
    字第三號卷第二十四頁 )，「他有跟我說，他要跟朋友去參加跑馬向我借錢，但
    我不參加跑馬之事。」各等語在卷（自緝字第二四號卷第二○頁 )，足見被告以
    投資跑馬為由借金錢，亦非虛言。
八、另被告雖於八十五年八月七日簽立四張本票予自訴人，然該本票上均未記載到期
    日，自訴人亦稱並未要求被告載明到期日；又自訴人於原審八十八年十月四日審
    理中稱：「（問：妳為何會接受她簽本票？）因她說手頭沒現金，也說會盡快還
    ，加上她又說自己很可憐，我不忍心繼續討。」（自緝字第二四號卷第一○三頁
    ），亦見自訴人就被告於簽立本票時之經濟狀況及償債能力均已了解，其基於其
    個人情誼而接受被告簽立本票，復未要求清償日期，難認被告有何施用詐術之行
    為，自訴人自無因而陷於錯誤可言。
九、又查，被告迄於八十七年一月十六日自訴人提起本件自訴時，亦曾支付部分利息
    等情，業經自訴人陳明在卷（自緝字第三號卷第二十四、二十八頁，自緝字第二
    四號卷第二○頁），足見被告並無自始不欲清償之情事。又自訴人所提之借據及
    本票均未載明清償日期，此有上開借據及本票在卷可稽，而被告以地下錢莊討債
    為由另向證人吳素連所借之款項業已清償，亦經證人吳素連證述無訛（自緝字第
    二四號卷第五十七頁背面），是自難僅憑被告事後無法償付而認其於借款時即明
    知無清償能力，或根本無清償意願。況被告縱於自訴人對其聲請本票裁定執行後
    ，均未出面解決所欠債務，復於通緝到案後之八十七年十二月三日承諾每月清償
    五萬元，亦未按時清償（自緝字第二四號卷第六十二、六十四頁），然此僅足認
    被告於借款後債務不履行之民事問題，尚難逕認被告於借款之初，即有故意詐借
    款項而拒不清償之不法所有意圖。另參以被告於本案調查、審理期間，均未有否
    認債務之情事，並陸續清償部分款項（自緝字第三號卷第二十八頁，自緝字第二
    四號卷第九十二、一○二頁 )，被告八十九年四月五日答辯狀亦重申此旨，並舉
    出多筆匯款、轉帳紀錄，其中確有部分是在獲原審無罪判決後所為，尚難單以被
    告借款後迄未全部如期清償全部借款之事實，即認於借款之初即預有故不為清償
    之不法所有意圖。
十、綜右各節所述，被告於借款之初既無不法所有之意圖，而其向自訴人調借款項，
    既係自訴人本於私人情誼而為，被告並無何施用詐術情事，其所為尚與詐欺罪之
    構成要件有間，揆諸前揭說明，自難以詐欺罪相繩。又被告事後縱遲未能如期清
    償本件債務，亦難認其先前之借款行為係行使詐術，是被告所為之單純借款行為
    與詐欺罪之構成要件，顯有未合。至被告事後未依約清償，或一再拖延清償期限
    ，僅係借款後債務不履行之民事糾葛，與其等借款之初，是否即有詐欺之犯行無
    涉，債權人若有未獲清償之情形，應另循民事訴訟程序救濟，尚難僅以自訴人之
    指訴，遽令被告負詐欺之罪責。此外，復查無其他積極證據足資證明被告有何詐
    欺犯行，依照前開說明，原審為被告無罪之諭知，經核尚無違誤，自訴人猶執陳
    詞上訴指摘原判決不當，為無理由，應予駁回。
據上論斷，應依刑事訴訟法第三百六十八條，判決如主文。
中     華     民     國    八十九   年       六       月        一      日
     臺灣高等法院刑事第九庭
                                 審判長法  官  李  文  成
                                       法  官  周  盈  文
                                       法  官  官  有  明
右正本證明與原本無異。
不得上訴。
                                       書記官  顧  哲  瑜
中     華     民     國    八十九   年       六       月        二      日


司法院資訊處製作；財團法人民間司法改革基金會備份。
